---
title: "Análise Ecológica de Acidentes de Trânsito — SP"
subtitle: "Etapa 1: Importação e Limpeza dos Dados"
author: "czanchetta"
date: "`r format(Sys.Date(), '%d de %B de %Y')`"
output:
  html_document:
    toc: true
    toc_float:
      collapsed: false
      smooth_scroll: true
    toc_depth: 3
    number_sections: true
    theme: flatly
    highlight: tango
    df_print: kable
---

```{r setup, include=FALSE}
knitr::opts_chunk$set(
  echo    = TRUE,
  warning = FALSE,
  message = FALSE,
  fig.width  = 10,
  fig.height = 6
)
# Define raiz do projeto como diretório de trabalho para todos os chunks
knitr::opts_knit$set(root.dir = here::here())
```

# Setup

Carrega todos os pacotes e opções globais do projeto via `R/00_setup.R`.
Inicializa a lista global de rastreamento de arquivos ausentes e objetos carregados.

```{r setup-pacotes, echo=TRUE, warning=FALSE, message=FALSE}
library(here)       # deve ser carregado antes de source(here::here(...))
library(readxl)
source(here::here("R/00_setup.R"))

# ---------------------------------------------------------------------------
# Rastreamento de arquivos ausentes e objetos carregados
# ---------------------------------------------------------------------------
arquivos_ausentes <- list()   # lista de tibbles com caminho + secao
objetos_carregados <- list()  # lista de tibbles com nome + nrow

registrar_ausente <- function(caminho, secao) {
  arquivos_ausentes[[length(arquivos_ausentes) + 1]] <<- tibble(
    secao   = secao,
    caminho = caminho
  )
  warning("Arquivo não encontrado: ", caminho, call. = FALSE)
}

registrar_objeto <- function(nome, obj) {
  n <- if (is.null(obj)) NA_integer_ else nrow(obj)
  objetos_carregados[[length(objetos_carregados) + 1]] <<- tibble(
    objeto = nome,
    linhas = n,
    ok     = !is.null(obj)
  )
}
```

---

# InfoSiga — Sinistros

Os arquivos de sinistros são fornecidos em dois períodos: 2015–2021 e 2022–2025.
Ambos estão em encoding Latin1 (ISO-8859-1). Após empilhamento, filtramos o
período de análise (2019–2024) e padronizamos os nomes de colunas.

```{r sinistros-leitura, warning=FALSE, message=FALSE}
path_infosiga <- here("data/raw/Infosiga")

ler_infosiga <- function(arquivo, secao = "InfoSiga") {
  caminho <- file.path(path_infosiga, arquivo)
  if (!file.exists(caminho)) {
    registrar_ausente(caminho, secao)
    return(NULL)
  }
  tryCatch(
    read_csv2(caminho, locale = locale(encoding = "Latin1"),
              show_col_types = FALSE),
    error = function(e) {
      registrar_ausente(caminho, paste0(secao, " [erro leitura: ", e$message, "]"))
      NULL
    }
  )
}

sinistros_1521 <- ler_infosiga("sinistros_2015-2021.csv", "2 — Sinistros")
sinistros_2225 <- ler_infosiga("sinistros_2022-2025.csv", "2 — Sinistros")

sinistros_raw <- bind_rows(sinistros_1521, sinistros_2225)
registrar_objeto("sinistros_raw", sinistros_raw)
```

```{r sinistros-limpar, warning=FALSE, message=FALSE}
sinistros <- sinistros_raw |>
  clean_names() |>
  filter(ano_sinistro >= 2019, ano_sinistro <= 2024)

glimpse(sinistros)
```

```{r sinistros-head, warning=FALSE, message=FALSE}
head(sinistros, 5) |> knitr::kable(caption = "Primeiras 5 linhas — Sinistros")
```

```{r sinistros-missing, warning=FALSE, message=FALSE}
cols_principais <- c(
  "ano_sinistro", "cod_ibge", "municipio",
  "qtd_gravidade_fatal", "qtd_gravidade_grave",
  "qtd_gravidade_leve", "qtd_gravidade_ileso",
  "tp_sinistro_atropelamento", "qtd_motocicleta",
  "qtd_pedestre", "qtd_bicicleta"
)

cols_presentes <- intersect(cols_principais, names(sinistros))

sinistros |>
  select(all_of(cols_presentes)) |>
  summarise(across(everything(), ~ sum(is.na(.)))) |>
  pivot_longer(everything(), names_to = "variavel", values_to = "n_missing") |>
  mutate(pct_missing = round(n_missing / nrow(sinistros) * 100, 2)) |>
  knitr::kable(caption = "Valores missing nas colunas principais — Sinistros")
```

---

# InfoSiga — Pessoas

Arquivo com dados individuais das vítimas envolvidas nos sinistros.

```{r pessoas-leitura, warning=FALSE, message=FALSE}
pessoas_1521 <- ler_infosiga("pessoas_2015-2021.csv", "3 — Pessoas")
pessoas_2225 <- ler_infosiga("pessoas_2022-2025.csv", "3 — Pessoas")

pessoas <- bind_rows(pessoas_1521, pessoas_2225) |>
  clean_names() |>
  filter(ano_sinistro >= 2019, ano_sinistro <= 2024)

registrar_objeto("pessoas", pessoas)
glimpse(pessoas)
```

```{r pessoas-head, warning=FALSE, message=FALSE}
head(pessoas, 5) |> knitr::kable(caption = "Primeiras 5 linhas — Pessoas")
```

```{r pessoas-freq, warning=FALSE, message=FALSE}
if ("tipo_de_vitima" %in% names(pessoas)) {
  pessoas |>
    count(tipo_de_vitima, sort = TRUE) |>
    mutate(pct = round(n / sum(n) * 100, 1)) |>
    knitr::kable(caption = "Frequência — Tipo de Vítima")
}
```

```{r pessoas-gravidade, warning=FALSE, message=FALSE}
col_grav <- intersect(c("gravidade_lesao", "gravidade_da_lesao", "gravidade"),
                      names(pessoas))

if (length(col_grav) > 0) {
  pessoas |>
    count(.data[[col_grav[1]]], sort = TRUE) |>
    mutate(pct = round(n / sum(n) * 100, 1)) |>
    knitr::kable(caption = "Frequência — Gravidade da Lesão")
}
```

---

# InfoSiga — Veículos

Arquivo com dados dos veículos envolvidos nos sinistros.

```{r veiculos-leitura, warning=FALSE, message=FALSE}
veiculos_1521 <- ler_infosiga("veiculos_2015-2021.csv", "4 — Veículos")
veiculos_2225 <- ler_infosiga("veiculos_2022-2025.csv", "4 — Veículos")

veiculos <- bind_rows(veiculos_1521, veiculos_2225) |>
  clean_names() |>
  filter(ano_sinistro >= 2019, ano_sinistro <= 2024)

registrar_objeto("veiculos", veiculos)
glimpse(veiculos)
```

```{r veiculos-head, warning=FALSE, message=FALSE}
head(veiculos, 5) |> knitr::kable(caption = "Primeiras 5 linhas — Veículos")
```

```{r veiculos-freq, warning=FALSE, message=FALSE}
col_tv <- intersect(c("tipo_veiculo", "tipo_de_veiculo"), names(veiculos))

if (length(col_tv) > 0) {
  veiculos |>
    count(.data[[col_tv[1]]], sort = TRUE) |>
    mutate(pct = round(n / sum(n) * 100, 1)) |>
    knitr::kable(caption = "Frequência — Tipo de Veículo")
}
```

---

# Agregação por Município × Ano

Consolida os sinistros em um painel municipal anual. As colunas `qtd_*` e
`tp_sinistro_*` são coercidas para `numeric` antes de somar.

```{r sinistros-agregar, warning=FALSE, message=FALSE}
# Função auxiliar: garante cod_ibge como string de 7 dígitos
padronizar_ibge <- function(x) {
  str_pad(as.character(as.integer(x)), width = 7, side = "left", pad = "0")
}

# Coerce colunas qtd_* e tp_sinistro_* para numeric
sinistros_num <- sinistros |>
  mutate(
    cod_ibge = padronizar_ibge(cod_ibge),
    across(starts_with("qtd_"),         as.numeric),
    across(starts_with("tp_sinistro_"), as.numeric)
  )

sinistros_mun <- sinistros_num |>
  group_by(cod_ibge, municipio, ano_sinistro) |>
  summarise(
    n_obitos          = sum(qtd_gravidade_fatal,   na.rm = TRUE),
    n_grave           = sum(qtd_gravidade_grave,   na.rm = TRUE),
    n_leve            = sum(qtd_gravidade_leve,    na.rm = TRUE),
    n_ileso           = sum(qtd_gravidade_ileso,   na.rm = TRUE),
    n_nao_fatal       = n_grave + n_leve + n_ileso,
    n_total_sinistros = n(),
    n_atropelamento   = if ("tp_sinistro_atropelamento" %in% names(sinistros_num))
                          sum(tp_sinistro_atropelamento, na.rm = TRUE) else NA_integer_,
    n_moto            = if ("qtd_motocicleta" %in% names(sinistros_num))
                          sum(qtd_motocicleta, na.rm = TRUE) else NA_integer_,
    n_pedestre        = if ("qtd_pedestre" %in% names(sinistros_num))
                          sum(qtd_pedestre, na.rm = TRUE) else NA_integer_,
    n_bicicleta       = if ("qtd_bicicleta" %in% names(sinistros_num))
                          sum(qtd_bicicleta, na.rm = TRUE) else NA_integer_,
    .groups = "drop"
  )

registrar_objeto("sinistros_mun", sinistros_mun)
glimpse(sinistros_mun)
```

```{r sinistros-resumo-ano, warning=FALSE, message=FALSE}
sinistros_mun |>
  group_by(ano_sinistro) |>
  summarise(
    municipios     = n_distinct(cod_ibge),
    sinistros      = sum(n_total_sinistros),
    obitos         = sum(n_obitos),
    nao_fatais     = sum(n_nao_fatal),
    atropelamentos = sum(n_atropelamento, na.rm = TRUE)
  ) |>
  knitr::kable(caption = "Totais por Ano — Sinistros Agregados")
```

---

# População

Estimativas populacionais do IBGE. Os anos 2022 e 2023 são obtidos por
interpolação linear entre 2021 e 2024.

```{r populacao-ler, warning=FALSE, message=FALSE}
path_pop <- here("data/raw/População")   # pasta real no repositório

ler_pop <- function(arquivo, ano) {
  caminho <- file.path(path_pop, arquivo)
  if (!file.exists(caminho)) {
    registrar_ausente(caminho, "6 — População")
    return(NULL)
  }
  tryCatch({
    read_excel(caminho, skip = 1) |>
      clean_names() |>
      mutate(ano = ano)
  }, error = function(e) {
    registrar_ausente(caminho,
                      paste0("6 — População [erro: ", e$message, "]"))
    NULL
  })
}

pop_2019 <- ler_pop("POP2019_20220905.xls", 2019)
pop_2020 <- ler_pop("POP2020_20220905.xls", 2020)
pop_2021 <- ler_pop("POP2021_20240624.xls", 2021)
pop_2024 <- ler_pop("POP2024_20241230.xls", 2024)

# Inspecionar nomes de colunas do primeiro arquivo disponível
arq_disp <- Filter(Negate(is.null), list(pop_2019, pop_2021))
if (length(arq_disp) > 0) {
  cat("Colunas detectadas:", paste(names(arq_disp[[1]]), collapse = ", "), "\n")
} else {
  cat("Nenhum arquivo de população encontrado.\n")
}
```

```{r populacao-filtrar-sp, warning=FALSE, message=FALSE}
padronizar_pop <- function(df, ano_ref) {
  if (is.null(df)) return(NULL)
  nms <- names(df)

  # col_cod: coluna com "cod" exceto colunas de UF puras ou de nome puro
  col_cod <- nms[str_detect(nms, "cod") &
                   !str_detect(nms, "^uf|^sigla|^estado|^co_uf") &
                   !str_detect(nms, "^nome$")][1]
  # col_pop: coluna de população/estimativa
  col_pop <- nms[str_detect(nms, "pop|estimativa|habitantes") |
                   (str_detect(nms, "total") &
                    !str_detect(nms, "uf|nome|cod"))][1]
  # col_mun: coluna de nome do município (pode conter "cod" no nome completo)
  col_mun <- nms[str_detect(nms, "nome|munic") & !str_detect(nms, "^cod$")][1]
  # col_uf: coluna de UF
  col_uf  <- nms[nms %in% c("uf", "sigla_uf", "estado", "co_uf", "uf_cod",
                              "codigo_uf", "c_digo_uf", "sigla_da_uf")][1]

  to_rename <- c(cod_ibge = col_cod, populacao = col_pop, municipio = col_mun)
  to_rename <- to_rename[!is.na(to_rename) & names(to_rename) != to_rename]
  if (length(to_rename) > 0) df <- rename(df, all_of(to_rename))

  # Guarda: se cod_ibge ainda não existir, emite aviso e retorna NULL
  if (!"cod_ibge" %in% names(df)) {
    warning("padronizar_pop [", ano_ref, "]: 'cod_ibge' não detectado. ",
            "Colunas: ", paste(names(df), collapse = ", "), call. = FALSE)
    return(NULL)
  }

  if (!is.na(col_uf) && col_uf %in% names(df)) {
    df <- df |> filter(str_detect(as.character(.data[[col_uf]]), "^35|^SP"))
  }

  df |>
    mutate(
      cod_ibge  = padronizar_ibge(cod_ibge),
      populacao = as.numeric(str_remove_all(as.character(populacao), "[^0-9]")),
      ano       = ano_ref
    ) |>
    select(any_of(c("cod_ibge", "municipio", "populacao", "ano"))) |>
    filter(!is.na(cod_ibge), !is.na(populacao), str_starts(cod_ibge, "35"))
}

pop_sp_2019 <- padronizar_pop(pop_2019, 2019)
pop_sp_2020 <- padronizar_pop(pop_2020, 2020)
pop_sp_2021 <- padronizar_pop(pop_2021, 2021)
pop_sp_2024 <- padronizar_pop(pop_2024, 2024)

for (nm in c("pop_sp_2019","pop_sp_2020","pop_sp_2021","pop_sp_2024")) {
  cat(" ", nm, ":", if (is.null(get(nm))) "NULL" else nrow(get(nm)), "linhas\n")
}
```

```{r populacao-interpolar, warning=FALSE, message=FALSE}
# Interpolação linear 2022–2023 apenas se 2021 e 2024 existirem
if (!is.null(pop_sp_2021) && !is.null(pop_sp_2024)) {
  base_interp <- pop_sp_2021 |>
    rename(pop_2021 = populacao) |>
    left_join(pop_sp_2024 |> select(cod_ibge, pop_2024 = populacao),
              by = "cod_ibge")

  interpolar_ano <- function(t) {
    base_interp |>
      mutate(
        populacao = round(pop_2021 +
                          (t - 2021) * (pop_2024 - pop_2021) / (2024 - 2021)),
        ano = t
      ) |>
      select(cod_ibge, municipio, populacao, ano)
  }

  pop_sp_2022 <- interpolar_ano(2022)
  pop_sp_2023 <- interpolar_ano(2023)
} else {
  cat("Interpolação impossível: pop_2021 ou pop_2024 ausente.\n")
  pop_sp_2022 <- NULL
  pop_sp_2023 <- NULL
}

# Painel 2019–2024
populacao <- bind_rows(
  pop_sp_2019, pop_sp_2020, pop_sp_2021,
  pop_sp_2022, pop_sp_2023, pop_sp_2024
)

if (nrow(populacao) > 0) {
  populacao <- arrange(populacao, cod_ibge, ano)
  cat("Painel populacao:", nrow(populacao), "linhas,",
      n_distinct(populacao$cod_ibge), "municípios únicos\n")
} else {
  cat("Painel de população vazio — verifique os arquivos em data/raw/População/\n")
}

registrar_objeto("populacao", if (nrow(populacao) > 0) populacao else NULL)
```

```{r populacao-complementar, warning=FALSE, message=FALSE}
path_ibge <- here("data/raw/IBGE")

if (file.exists(file.path(path_ibge, "Tabela 6579.xlsx"))) {
  tab6579 <- read_excel(file.path(path_ibge, "Tabela 6579.xlsx")) |> clean_names()
  cat("Tabela 6579 — dimensões:", nrow(tab6579), "×", ncol(tab6579), "\n")
  head(tab6579, 3) |> knitr::kable(caption = "Tabela 6579 — Head")
} else {
  cat("Tabela 6579.xlsx não encontrada em data/raw/IBGE/\n")
}

if (file.exists(file.path(path_ibge, "Tabela 9514.xlsx"))) {
  tab9514 <- read_excel(file.path(path_ibge, "Tabela 9514.xlsx")) |> clean_names()
  cat("Tabela 9514 — dimensões:", nrow(tab9514), "×", ncol(tab9514), "\n")
  head(tab9514, 3) |> knitr::kable(caption = "Tabela 9514 — Head")
} else {
  cat("Tabela 9514.xlsx não encontrada em data/raw/IBGE/\n")
}
```

```{r populacao-final, warning=FALSE, message=FALSE}
if (nrow(populacao) > 0) {
  head(populacao, 5) |>
    knitr::kable(caption = "Painel Populacional SP 2019–2024 — Head")
  cat("Municípios únicos:", n_distinct(populacao$cod_ibge), "\n")
} else {
  cat("Base de população não disponível.\n")
}
```

---

# Frota de Veículos

Dados da SENATRAN/DENATRAN de frota por município e tipo de veículo.

```{r frota-leitura, warning=FALSE, message=FALSE}
path_frota <- here("data/raw/frota")   # pasta real no repositório

arquivos_frota <- tibble(
  arquivo = c(
    "frota_munic_modelo_julho_2019.xls",
    "frota_munic_modelo_julho_2020.xls",
    "frota_munic_modelo_julho_2021.xls",
    "frota_munic_modelo_julho_2022.xls",
    "frota_munic_modelo_julho_2023.xls",
    "frota_munic_modelo_junho_2024.xlsx"
  ),
  ano = 2019:2024
)

ler_frota <- function(arquivo, ano) {
  caminho <- file.path(path_frota, arquivo)
  if (!file.exists(caminho)) {
    registrar_ausente(caminho, "7 — Frota")
    return(NULL)
  }
  tryCatch({
    read_excel(caminho, skip = 3) |>
      clean_names() |>
      mutate(ano = ano)
  }, error = function(e) {
    registrar_ausente(caminho, paste0("7 — Frota [erro: ", e$message, "]"))
    NULL
  })
}

lista_frota <- map2(arquivos_frota$arquivo, arquivos_frota$ano, ler_frota)
frota_raw   <- bind_rows(lista_frota)

cat("Frota raw — dimensões:", nrow(frota_raw), "×", ncol(frota_raw), "\n")
if (nrow(frota_raw) > 0) {
  cat("Colunas disponíveis:\n")
  print(names(frota_raw))
}
```

```{r frota-limpar, warning=FALSE, message=FALSE}
if (nrow(frota_raw) > 0) {
  nms_frota <- names(frota_raw)
  col_cod_frota <- nms_frota[
    str_detect(nms_frota, "cod|ibge|municipio_cod|^codigo$") &
    !str_detect(nms_frota, "^uf|^sigla|^estado|^co_uf") &
    !str_detect(nms_frota, "^nome$|^municipio$")
  ]
  col_tot_frota <- nms_frota[
    str_detect(nms_frota, "^total$|total_geral|frota_total")
  ]

  frota <- frota_raw
  if (length(col_cod_frota) > 0 && col_cod_frota[1] != "cod_ibge") {
    frota <- rename(frota, cod_ibge = all_of(col_cod_frota[1]))
  }

  if (!"cod_ibge" %in% names(frota)) {
    warning("frota-limpar: coluna cod_ibge não encontrada. Colunas disponíveis: ",
            paste(nms_frota, collapse = ", "))
    frota <- NULL
    registrar_objeto("frota", NULL)
  } else {
  frota <- frota |>
    mutate(cod_ibge = padronizar_ibge(cod_ibge)) |>
    filter(str_starts(cod_ibge, "35")) |>
    arrange(cod_ibge, ano)

  if (length(col_tot_frota) > 0) {
    cat("Coluna de total encontrada:", col_tot_frota[1], "\n")
    if (col_tot_frota[1] != "total_veiculos")
      frota <- rename(frota, total_veiculos = all_of(col_tot_frota[1]))
  } else {
    cat("Sem coluna de total. Somando categorias numéricas...\n")
    cols_num <- frota |>
      select(-cod_ibge, -ano) |>
      select(where(is.numeric)) |>
      names()
    frota <- frota |>
      mutate(total_veiculos = rowSums(across(all_of(cols_num)), na.rm = TRUE))
  }

  registrar_objeto("frota", frota)
  glimpse(frota)
  } # end else cod_ibge found
} else {
  frota <- NULL
  registrar_objeto("frota", NULL)
  cat("Nenhum arquivo de frota encontrado.\n")
}
```

```{r frota-head, warning=FALSE, message=FALSE}
if (!is.null(frota)) {
  head(frota, 5) |> knitr::kable(caption = "Frota SP 2019–2024 — Head")
}
```

---

# IDHM

Índice de Desenvolvimento Humano Municipal.

```{r idhm-leitura, warning=FALSE, message=FALSE}
path_idhm_arq <- here("data/raw/IDHM/data.xlsx")

if (!file.exists(path_idhm_arq)) {
  registrar_ausente(path_idhm_arq, "8 — IDHM")
  idhm <- NULL
} else {
  idhm <- tryCatch({
    read_excel(path_idhm_arq) |> clean_names()
  }, error = function(e) {
    registrar_ausente(path_idhm_arq,
                      paste0("8 — IDHM [erro: ", e$message, "]"))
    NULL
  })
}

if (!is.null(idhm)) glimpse(idhm) else cat("IDHM não disponível.\n")
```

```{r idhm-filtrar, warning=FALSE, message=FALSE}
if (!is.null(idhm)) {
  nms_idhm <- names(idhm)
  col_cod_idhm <- nms_idhm[
    str_detect(nms_idhm, "cod|ibge|codmun") &
    !str_detect(nms_idhm, "^uf|^sigla|^estado|^co_uf") &
    !str_detect(nms_idhm, "^nome$|^municipio$")
  ]

  if (length(col_cod_idhm) > 0 && col_cod_idhm[1] != "cod_ibge")
    idhm <- rename(idhm, cod_ibge = all_of(col_cod_idhm[1]))

  if (!"cod_ibge" %in% names(idhm)) {
    warning("idhm-filtrar: coluna cod_ibge não encontrada. Colunas: ",
            paste(nms_idhm, collapse = ", "))
    idhm <- NULL
  } else {
    idhm <- idhm |>
      mutate(cod_ibge = padronizar_ibge(cod_ibge)) |>
      filter(str_starts(cod_ibge, "35"))

    col_ano_idhm <- names(idhm)[str_detect(names(idhm), "^ano$|^year$|ano_ref")]
    if (length(col_ano_idhm) > 0) {
      cat("Anos disponíveis no IDHM:",
          paste(unique(idhm[[col_ano_idhm[1]]]), collapse = ", "), "\n")
    } else {
      cat("Sem coluna de ano — IDHM de um único ano de referência.\n")
    }

    cat("Municípios SP no IDHM:", n_distinct(idhm$cod_ibge), "\n")
    head(idhm, 5) |> knitr::kable(caption = "IDHM SP — Head")
  }
}

registrar_objeto("idhm", idhm)
```

---

# CNH — Condutores Habilitados

Dados da SENATRAN com número de condutores habilitados por município (posição
de junho de cada ano).

```{r cnh-leitura, warning=FALSE, message=FALSE}
path_cnh <- here("data/raw/CNH")

arquivos_cnh <- tibble(
  arquivo = c(
    "condutores_habilitados_2019-06.csv",
    "condutores_habilitados_2020-06.csv",
    "condutores_habilitados_2021-06.csv",
    "condutores_habilitados_2022_06.csv",
    "condudores_habilitados_2023_06.csv",   # typo no nome original
    "QuantidadedecondutoreshabilitadosporregioufsexofaixaetriaporcategoriaJun2024.csv"
  ),
  ano = 2019:2024
)

ler_cnh <- function(arquivo, ano) {
  caminho <- file.path(path_cnh, arquivo)
  if (!file.exists(caminho)) {
    registrar_ausente(caminho, "9 — CNH")
    return(NULL)
  }
  tryCatch({
    df <- tryCatch(
      read_csv2(caminho, locale = locale(encoding = "Latin1"),
                show_col_types = FALSE),
      error = function(e)
        read_csv(caminho, locale = locale(encoding = "Latin1"),
                 show_col_types = FALSE)
    )
    df |> clean_names() |> mutate(ano = ano)
  }, error = function(e) {
    registrar_ausente(caminho, paste0("9 — CNH [erro: ", e$message, "]"))
    NULL
  })
}

lista_cnh <- map2(arquivos_cnh$arquivo, arquivos_cnh$ano, ler_cnh)
cnh_raw   <- bind_rows(lista_cnh)

cat("CNH raw — dimensões:", nrow(cnh_raw), "×", ncol(cnh_raw), "\n")
if (nrow(cnh_raw) > 0) print(names(cnh_raw))
```

```{r cnh-limpar, warning=FALSE, message=FALSE}
if (nrow(cnh_raw) > 0) {
  col_cod_cnh <- intersect(
    c("cod_ibge", "codigo_ibge", "codigo_municipio", "municipio_codigo",
      "cod_munic", "codigo", "municipio_cod"),
    names(cnh_raw)
  )
  col_uf_cnh <- intersect(c("uf", "sigla_uf", "estado", "sigla"), names(cnh_raw))

  # Passo 1 — renomear coluna de código
  cnh <- cnh_raw
  if (length(col_cod_cnh) > 0 && col_cod_cnh[1] != "cod_ibge")
    cnh <- rename(cnh, cod_ibge = all_of(col_cod_cnh[1]))

  # Passo 2 — filtrar SP
  if (length(col_uf_cnh) > 0) {
    cnh <- filter(cnh, str_to_upper(.data[[col_uf_cnh[1]]]) == "SP")
  } else if ("cod_ibge" %in% names(cnh)) {
    cnh <- cnh |>
      mutate(cod_ibge = padronizar_ibge(cod_ibge)) |>
      filter(str_starts(cod_ibge, "35"))
  }

  # Passo 3 — padronizar cod_ibge
  if ("cod_ibge" %in% names(cnh))
    cnh <- mutate(cnh, cod_ibge = padronizar_ibge(cod_ibge))

  # Passo 4 — ordenar
  if ("cod_ibge" %in% names(cnh)) {
    cnh <- arrange(cnh, cod_ibge, ano)
  } else {
    cnh <- arrange(cnh, ano)
  }

  registrar_objeto("cnh", cnh)

  if ("cod_ibge" %in% names(cnh)) {
    cnh |> count(ano, name = "municipios") |>
      knitr::kable(caption = "Municípios na base CNH por Ano")
  }

  glimpse(cnh)
} else {
  cnh <- NULL
  registrar_objeto("cnh", NULL)
  cat("Nenhum arquivo de CNH encontrado.\n")
}
```

```{r cnh-head, warning=FALSE, message=FALSE}
if (!is.null(cnh)) {
  head(cnh, 5) |> knitr::kable(caption = "CNH SP 2019–2024 — Head")
}
```

---

# Shapefile dos Municípios

Polígonos vetoriais dos 645 municípios do Estado de São Paulo.

```{r shp-leitura, warning=FALSE, message=FALSE}
path_shp <- here("data/raw/SP_Municipios/SP_Municipios_2024.shp")

if (!file.exists(path_shp)) {
  registrar_ausente(path_shp, "10 — Shapefile")
  sp_mun <- NULL
} else {
  sp_mun <- tryCatch({
    st_read(path_shp, quiet = TRUE) |> clean_names()
  }, error = function(e) {
    registrar_ausente(path_shp, paste0("10 — Shapefile [erro: ", e$message, "]"))
    NULL
  })
}

if (!is.null(sp_mun)) {
  cat("CRS original:", st_crs(sp_mun)$epsg, "\n")
  cat("Geometria:", as.character(st_geometry_type(sp_mun)[1]), "\n")
  cat("Municípios:", nrow(sp_mun), "\n")
} else {
  cat("Shapefile não disponível.\n")
}

registrar_objeto("sp_mun", sp_mun)
```

```{r shp-reprojetar, warning=FALSE, message=FALSE}
if (!is.null(sp_mun)) {
  if (!identical(st_crs(sp_mun), st_crs(4674))) {
    sp_mun <- st_transform(sp_mun, crs = 4674)
    cat("Reprojetado para EPSG:4674 (SIRGAS 2000)\n")
  } else {
    cat("CRS já é EPSG:4674 — nenhuma reprojeção necessária.\n")
  }

  col_cod_shp <- intersect(
    c("cd_mun", "cod_ibge", "codigo_ibge", "cd_geocodm", "cod_municipio"),
    names(sp_mun)
  )
  if (length(col_cod_shp) > 0) {
    if (col_cod_shp[1] != "cod_ibge")
      sp_mun <- rename(sp_mun, cod_ibge = all_of(col_cod_shp[1]))
    sp_mun <- mutate(sp_mun, cod_ibge = padronizar_ibge(cod_ibge))
  }
}
```

```{r shp-mapa, warning=FALSE, message=FALSE, fig.cap="Municípios do Estado de São Paulo"}
if (!is.null(sp_mun)) {
  plot(st_geometry(sp_mun),
       col    = "#ECF0F1",
       border = "#7F8C8D",
       lwd    = 0.3,
       main   = paste("São Paulo —", nrow(sp_mun), "municípios (SIRGAS 2000)"))
} else {
  cat("Mapa indisponível — shapefile ausente.\n")
}
```

---

# Join Mestre

União de todas as bases por `cod_ibge` + `ano`. Bases ausentes são ignoradas
silenciosamente; o resultado terá colunas `NA` para as fontes faltantes.

```{r join-mestre, warning=FALSE, message=FALSE}
base_analise <- sinistros_mun |> rename(ano = ano_sinistro)

# 1. + População
if (!is.null(populacao) && nrow(populacao) > 0) {
  base_analise <- left_join(
    base_analise,
    populacao |> select(cod_ibge, ano, populacao),
    by = c("cod_ibge", "ano")
  )
}

# 2. + Frota
if (!is.null(frota)) {
  base_analise <- left_join(
    base_analise,
    frota |> select(cod_ibge, ano, any_of(c("total_veiculos", "total"))),
    by = c("cod_ibge", "ano")
  )
}

# 3. + IDHM
if (!is.null(idhm) && "cod_ibge" %in% names(idhm)) {
  base_analise <- left_join(
    base_analise,
    idhm |> select(cod_ibge, any_of(c("idhm", "idhm_geral", "idhm_total"))),
    by = "cod_ibge"
  )
}

# 4. + CNH
if (!is.null(cnh)) {
  base_analise <- left_join(
    base_analise,
    cnh |> select(cod_ibge, ano,
                  any_of(c("total_condutores", "total", "n_condutores"))),
    by = c("cod_ibge", "ano")
  )
}

registrar_objeto("base_analise", base_analise)
glimpse(base_analise)
```

```{r join-verificar, warning=FALSE, message=FALSE}
cat("Municípios únicos:", n_distinct(base_analise$cod_ibge),
    "(esperado ~645)\n")
cat("Anos cobertos:", paste(sort(unique(base_analise$ano)), collapse = ", "), "\n")
cat("Total de linhas:", nrow(base_analise), "\n")
```

```{r join-missing, warning=FALSE, message=FALSE}
base_analise |>
  summarise(across(everything(), ~ sum(is.na(.)))) |>
  pivot_longer(everything(), names_to = "variavel", values_to = "n_missing") |>
  mutate(pct_missing = round(n_missing / nrow(base_analise) * 100, 1)) |>
  filter(n_missing > 0) |>
  arrange(desc(pct_missing)) |>
  knitr::kable(caption = "Missing Values por Variável — Base Mestre")
```

---

# Salvar Bases Processadas

Salva apenas os objetos disponíveis (não-NULL) em `data/processed/`.

```{r salvar, warning=FALSE, message=FALSE}
path_proc <- here("data/processed")

salvar_se <- function(obj, nome) {
  if (!is.null(obj)) {
    saveRDS(obj, file.path(path_proc, nome))
  }
}

salvar_se(sinistros,    "sinistros_limpo.rds")
salvar_se(pessoas,      "pessoas_limpo.rds")
salvar_se(veiculos,     "veiculos_limpo.rds")
salvar_se(populacao,    "populacao_limpo.rds")
salvar_se(frota,        "frota_limpo.rds")
salvar_se(idhm,         "idhm_limpo.rds")
salvar_se(cnh,          "cnh_limpo.rds")
salvar_se(sp_mun,       "sp_municipios.rds")
salvar_se(base_analise, "base_analise.rds")
```

```{r salvar-verificar, warning=FALSE, message=FALSE}
arquivos_salvos <- c(
  "sinistros_limpo.rds", "pessoas_limpo.rds", "veiculos_limpo.rds",
  "populacao_limpo.rds", "frota_limpo.rds",   "idhm_limpo.rds",
  "cnh_limpo.rds",       "sp_municipios.rds", "base_analise.rds"
)

tibble(
  arquivo  = arquivos_salvos,
  existe   = file.exists(file.path(path_proc, arquivos_salvos)),
  tamanho  = map_chr(file.path(path_proc, arquivos_salvos), ~ {
    if (file.exists(.x))
      paste0(round(file.info(.x)$size / 1024, 1), " KB")
    else "—"
  })
) |>
  knitr::kable(caption = "Confirmação de Salvamento — data/processed/")
```

---

# Diagnóstico

```{r diagnostico, warning=FALSE, message=FALSE, results='asis'}
# ---- Arquivos ausentes -------------------------------------------------------
tab_ausentes <- bind_rows(arquivos_ausentes)

cat("## Arquivos ausentes\n\n")
if (nrow(tab_ausentes) == 0) {
  cat('<p style="color:green;font-weight:bold;">',
      '&#10003; Todos os arquivos foram encontrados.</p>\n\n')
} else {
  cat('<p style="color:#c0392b;font-weight:bold;">',
      '&#9888; ', nrow(tab_ausentes),
      ' arquivo(s) ausente(s):</p>\n\n')
  print(knitr::kable(
    tab_ausentes |> arrange(secao),
    caption = "Arquivos não encontrados"
  ))
}

# ---- Objetos carregados -----------------------------------------------------
cat("\n## Objetos carregados\n\n")
tab_obj <- bind_rows(objetos_carregados) |>
  mutate(status = if_else(ok, "✓ OK", "✗ ausente"))

print(knitr::kable(
  tab_obj |> select(objeto, linhas, status),
  caption = "Resumo dos objetos em memória"
))

# ---- Mensagem final ---------------------------------------------------------
n_ok      <- sum(tab_obj$ok, na.rm = TRUE)
n_total   <- nrow(tab_obj)
n_ausente <- nrow(tab_ausentes)

cat("\n")
if (n_ausente == 0) {
  cat('<p style="color:green;font-size:1.1em;font-weight:bold;">',
      '&#10003; Importação completa: todos os ', n_total,
      ' objetos carregados com sucesso.</p>\n')
} else {
  cat('<p style="color:#c0392b;font-size:1.1em;font-weight:bold;">',
      '&#9888; Importação parcial: ', n_ok, '/', n_total,
      ' objetos OK. Adicione os ', n_ausente,
      ' arquivo(s) ausente(s) listados acima.</p>\n')
}
```

---

```{r session-info, echo=FALSE}
cat("Sessão R:\n")
sessionInfo()
```
