---
title: "Análise Ecológica de Acidentes de Trânsito — SP"
subtitle: "Etapa 2: Análise Descritiva"
author: "czanchetta"
date: "`r format(Sys.Date(), '%d de %B de %Y')`"
output:
  html_document:
    toc: true
    toc_float:
      collapsed: false
      smooth_scroll: true
    toc_depth: 3
    number_sections: true
    theme: flatly
    highlight: tango
    df_print: kable
---

```{r setup, include=FALSE}
knitr::opts_chunk$set(
  echo    = TRUE,
  warning = FALSE,
  message = FALSE,
  fig.width  = 10,
  fig.height = 6
)
# Define raiz do projeto como diretório de trabalho para todos os chunks
knitr::opts_knit$set(root.dir = here::here())
```

# Setup

Carrega pacotes, opções globais e bases produzidas pela Etapa 1.
Inicializa o rastreamento de **10 objetos** que devem estar carregados ao final.

```{r setup-pacotes, echo=TRUE, warning=FALSE, message=FALSE}
library(here)
library(readxl)
source(here::here("R/00_setup.R"))

# ---------------------------------------------------------------------------
# Rastreamento de objetos (meta-dado para o diagnóstico final)
# ---------------------------------------------------------------------------
objetos_carregados <- list()

registrar_objeto <- function(nome, obj) {
  n  <- if (is.null(obj) || (is.data.frame(obj) && nrow(obj) == 0)) NA_integer_
        else if (is.data.frame(obj)) nrow(obj)
        else length(obj)
  ok <- !is.null(obj) && !is.na(n) && n > 0
  objetos_carregados[[length(objetos_carregados) + 1]] <<- tibble(
    objeto = nome,
    linhas = n,
    ok     = ok
  )
}

# ---------------------------------------------------------------------------
# Função auxiliar: normaliza nome de município para join por nome
# ---------------------------------------------------------------------------
normalizar_mun <- function(x) {
  x |>
    str_replace_all("'", " ") |>      # apóstrofo → espaço antes de transliterar
    iconv(from = "UTF-8", to = "ASCII//TRANSLIT") |>  # remove acentos
    toupper() |>
    str_remove_all("[^A-Z0-9 ]") |>   # remove hífens e outros caracteres residuais
    str_squish()
}
```

---

# Dados Carregados

## Objetos da Etapa 1 (data/processed/)

```{r carregar-processados}
path_proc <- here("data/processed")

carregar_rds <- function(nome) {
  f <- file.path(path_proc, nome)
  if (!file.exists(f)) { warning("Não encontrado: ", f, call. = FALSE); return(NULL) }
  obj <- readRDS(f)
  if (is.data.frame(obj) && nrow(obj) == 0) return(NULL)
  obj
}

pessoas      <- carregar_rds("pessoas_limpo.rds")
sinistros    <- carregar_rds("sinistros_limpo.rds")
base_analise <- carregar_rds("base_analise.rds")

registrar_objeto("pessoas",      pessoas)
registrar_objeto("sinistros",    sinistros)
registrar_objeto("base_analise", base_analise)

for (nm in c("pessoas", "sinistros", "base_analise")) {
  obj <- get(nm)
  cat(sprintf("  %-14s : %s\n", nm,
      if (!is.null(obj)) paste(nrow(obj), "linhas ×", ncol(obj), "cols")
      else "AUSENTE"))
}
```

## Tabela 6579 — Estimativas Populacionais Municipais (2019–2024)

O arquivo `Tabela 6579.xlsx` contém as estimativas populacionais do IBGE para
todos os municípios brasileiros nos anos 2019, 2020, 2021, 2024 e 2025.
Os anos 2022 e 2023 são obtidos por interpolação linear entre 2021 e 2024.

> **Nota metodológica:** Os arquivos POP*.xls em `data/raw/População/` contêm
> apenas totais estaduais, não municipais. A Tabela 6579 é a fonte correta para
> estimativas por município e deverá ser incorporada à Etapa 1 futuramente.

```{r populacao-tab6579}
path_tab6579 <- here("data/raw/População/Tabela 6579.xlsx")

if (!file.exists(path_tab6579)) {
  warning("Tabela 6579.xlsx não encontrada.", call. = FALSE)
  tab6579_sp <- NULL
} else {
  # Leitura: skip=2 pula as 2 linhas de cabeçalho; linha 3 tem os anos
  raw6579 <- read_excel(path_tab6579, skip = 2, col_names = FALSE)
  names(raw6579) <- c("municipio_uf", "y2019", "y2020", "y2021", "y2024", "y2025")

  tab6579_sp <- raw6579 |>
    # Filtra municípios de SP
    filter(str_detect(municipio_uf, "\\(SP\\)")) |>
    mutate(
      municipio_nome = str_remove(municipio_uf, " \\(SP\\)"),
      mun_norm       = normalizar_mun(municipio_nome),
      across(y2019:y2025, as.numeric)
    ) |>
    # Interpola 2022 e 2023
    mutate(
      y2022 = round(y2021 + (2022 - 2021) * (y2024 - y2021) / (2024 - 2021)),
      y2023 = round(y2021 + (2023 - 2021) * (y2024 - y2021) / (2024 - 2021))
    ) |>
    select(municipio_nome, mun_norm, y2019, y2020, y2021, y2022, y2023, y2024)
}

registrar_objeto("tab6579_sp", tab6579_sp)
cat("Municípios SP em Tabela 6579:", if (!is.null(tab6579_sp)) nrow(tab6579_sp) else "—", "\n")
```

```{r populacao-painel-anual}
# Cria painel longo: cod_ibge × ano → populacao
pop_mun_anual <- NULL

if (!is.null(tab6579_sp) && !is.null(base_analise)) {
  # Lookup: nome normalizado → cod_ibge (via base_analise)
  lookup_ibge <- base_analise |>
    distinct(cod_ibge, municipio) |>
    mutate(mun_norm = normalizar_mun(municipio))

  pop_mun_anual <- tab6579_sp |>
    left_join(lookup_ibge, by = "mun_norm") |>
    filter(!is.na(cod_ibge)) |>
    pivot_longer(cols = starts_with("y"), names_to = "ano",
                 names_prefix = "y", values_to = "populacao") |>
    mutate(ano = as.integer(ano)) |>
    filter(ano %in% 2019:2024) |>
    select(cod_ibge, municipio, ano, populacao)

  # Patch: São Luís do Paraitinga — Tab6579 grafa "Luiz" (z), InfoSiga grafa "Luis" (s)
  # O cod_ibge (3550001) é usado diretamente para garantir a correspondência
  if (!"3550001" %in% pop_mun_anual$cod_ibge &&
      any(str_detect(tab6579_sp$mun_norm, "PARAITINGA"))) {
    paraitinga_pop <- tab6579_sp |>
      filter(str_detect(mun_norm, "PARAITINGA")) |>
      pivot_longer(cols = starts_with("y"), names_to = "ano",
                   names_prefix = "y", values_to = "populacao") |>
      mutate(
        ano       = as.integer(ano),
        cod_ibge  = "3550001",
        municipio = "SAO LUIS DO PARAITINGA"
      ) |>
      filter(ano %in% 2019:2024) |>
      select(cod_ibge, municipio, ano, populacao)
    pop_mun_anual <- bind_rows(pop_mun_anual, paraitinga_pop)
    cat("Patch aplicado: São Luís do Paraitinga (3550001) via nome alternativo Tab6579.\n")
  }

  n_match  <- n_distinct(pop_mun_anual$cod_ibge)
  n_total6 <- nrow(tab6579_sp)
  cat(sprintf("Municípios com população: %d/%d (%.1f%%)\n",
              n_match, n_total6, n_match / n_total6 * 100))
  cat("Painel pop_mun_anual:", nrow(pop_mun_anual), "linhas\n")
}

registrar_objeto("pop_mun_anual", pop_mun_anual)
```

## Tabela 9514 — Censo 2022: Distribuição Etária e Sexual

Obtida no IBGE SIDRA: população residente por sexo e faixa etária de 5 anos,
Censo Demográfico 2022, para o Estado de São Paulo e seus 645 municípios.
Usada (a) como população-padrão no método direto e (b) como proxy da
distribuição etária municipal para o cálculo dos denominadores por estrato.

```{r tab9514-ler}
path_tab9514 <- here("data/raw/População/Tabela 9514.xlsx")

tab9514_mun <- NULL
pop_padrao  <- NULL

if (!file.exists(path_tab9514)) {
  warning("Tabela 9514.xlsx não encontrada.", call. = FALSE)
} else {
  # Estrutura da tabela:
  #   Linhas 1–7 : cabeçalhos (título, variável, forma, ano, sexo-bloco, idade-bloco)
  #   Linha 8    : "São Paulo" — total estadual
  #   Linhas 9–653: municípios "Nome (SP)"
  #
  # 67 colunas = 1 nome + 3 blocos × 22 (total + 21 faixas etárias)
  #   Cols  2–23: Total  (ambos os sexos)
  #   Cols 24–45: Homens
  #   Cols 46–67: Mulheres

  faixas_censo <- c(
    "0_4",  "5_9",  "10_14", "15_19", "20_24", "25_29", "30_34",
    "35_39","40_44","45_49", "50_54", "55_59", "60_64", "65_69",
    "70_74","75_79","80_84", "85_89", "90_94", "95_99", "100plus"
  )
  nomes_cols <- c(
    "municipio_uf",
    paste0("t_",  c("total", faixas_censo)),
    paste0("m_",  c("total", faixas_censo)),
    paste0("f_",  c("total", faixas_censo))
  )

  # Lê a partir da linha 8 (skip=7)
  raw9514 <- read_excel(path_tab9514, skip = 7, col_names = nomes_cols) |>
    filter(!is.na(municipio_uf)) |>
    mutate(across(-municipio_uf, as.numeric))

  # ── Linha do Estado de SP (população-padrão) ────────────────────────────
  sp_row <- raw9514 |> filter(municipio_uf == "São Paulo")

  # Mapeamento faixas Censo → InfoSiga (faixa_etaria_demografica)
  # InfoSiga usa grupos como "00 a 04", "05 a 09", ..., "90 e +"
  map_faixas <- tibble(
    faixa_infosiga = c(
      "00 a 04","05 a 09","10 a 14","15 a 19","20 a 24",
      "25 a 29","30 a 34","35 a 39","40 a 44","45 a 49",
      "50 a 54","55 a 59","60 a 64","65 a 69","70 a 74",
      "75 a 79","80 a 84","85 a 89","90 e +","90 e +","90 e +"
    ),
    col_m = paste0("m_", c(
      "0_4","5_9","10_14","15_19","20_24","25_29","30_34","35_39",
      "40_44","45_49","50_54","55_59","60_64","65_69","70_74",
      "75_79","80_84","85_89","90_94","95_99","100plus"
    )),
    col_f = paste0("f_", c(
      "0_4","5_9","10_14","15_19","20_24","25_29","30_34","35_39",
      "40_44","45_49","50_54","55_59","60_64","65_69","70_74",
      "75_79","80_84","85_89","90_94","95_99","100plus"
    ))
  )

  # Extrai pop-padrão estadual por faixa × sexo
  pop_padrao <- map_faixas |>
    rowwise() |>
    mutate(
      m_std = sp_row[[col_m]],
      f_std = sp_row[[col_f]]
    ) |>
    ungroup() |>
    group_by(faixa_infosiga) |>
    summarise(
      MASCULINO = sum(m_std, na.rm = TRUE),
      FEMININO  = sum(f_std, na.rm = TRUE),
      .groups   = "drop"
    ) |>
    pivot_longer(c(MASCULINO, FEMININO), names_to = "sexo", values_to = "pop_std") |>
    mutate(w_i = pop_std / sum(pop_std)) |>
    rename(faixa_etaria = faixa_infosiga)

  # ── Municípios SP ────────────────────────────────────────────────────────
  tab9514_mun <- raw9514 |>
    filter(str_detect(municipio_uf, "\\(SP\\)")) |>
    mutate(
      municipio_nome = str_remove(municipio_uf, " \\(SP\\)"),
      mun_norm       = normalizar_mun(municipio_nome)
    )

  cat("Municípios SP em Tabela 9514:", nrow(tab9514_mun), "\n")
  cat("Pop-padrão SP (Census 2022):",
      format(sum(pop_padrao$pop_std), big.mark = "."), "hab.\n")
}

registrar_objeto("tab9514_mun", tab9514_mun)
registrar_objeto("pop_padrao",  pop_padrao)
```

```{r pop-padrao-tabela}
if (!is.null(pop_padrao)) {
  pop_padrao |>
    select(faixa_etaria, sexo, pop_std) |>
    pivot_wider(names_from = sexo, values_from = pop_std) |>
    mutate(
      total = MASCULINO + FEMININO,
      pct   = round(total / sum(total) * 100, 1),
      across(MASCULINO:total, ~ format(.x, big.mark = "."))
    ) |>
    knitr::kable(
      caption = paste0("População-Padrão — SP, Censo 2022 (IBGE, Tabela 9514) · ",
                       "Total: ", format(sum(pop_padrao$pop_std), big.mark = "."),
                       " hab."),
      col.names = c("Faixa Etária (InfoSiga)", "Masculino", "Feminino", "Total", "%")
    )
}
```

---

# Perfil das Vítimas e Sinistros

Análise descritiva das características individuais das vítimas (`pessoas`,
n = `r if (!is.null(pessoas)) format(nrow(pessoas), big.mark=".") else "—"`)
referentes ao período 2019–2024 nos municípios do Estado de São Paulo.

## Tipo de Vítima

```{r tipo-vitima}
if (!is.null(pessoas)) {
  pessoas |>
    count(tipo_de_vitima, sort = TRUE, name = "n") |>
    filter(!is.na(tipo_de_vitima)) |>
    mutate(
      pct       = round(n / sum(n) * 100, 1),
      n_fmt     = format(n, big.mark = ".")
    ) |>
    select(tipo_de_vitima, n_fmt, pct) |>
    knitr::kable(
      caption    = "Frequência — Tipo de Vítima (2019–2024)",
      col.names  = c("Tipo de Vítima", "n", "%")
    )
} else {
  cat("Base pessoas não disponível.\n")
}
```

## Gravidade da Lesão

```{r gravidade-lesao}
if (!is.null(pessoas)) {
  # Ordem lógica de gravidade
  ordem_grav <- c("FATAL", "GRAVE", "LEVE", "NAO DISPONIVEL")

  pessoas |>
    count(gravidade_lesao, sort = FALSE, name = "n") |>
    filter(!is.na(gravidade_lesao)) |>
    mutate(
      gravidade_lesao = factor(gravidade_lesao, levels = ordem_grav),
      pct   = round(n / sum(n) * 100, 1),
      n_fmt = format(n, big.mark = ".")
    ) |>
    arrange(gravidade_lesao) |>
    select(gravidade_lesao, n_fmt, pct) |>
    knitr::kable(
      caption   = "Frequência — Gravidade da Lesão (2019–2024)",
      col.names = c("Gravidade", "n", "%")
    )
} else {
  cat("Base pessoas não disponível.\n")
}
```

## Sexo

```{r sexo}
if (!is.null(pessoas)) {
  pessoas |>
    count(sexo, sort = TRUE, name = "n") |>
    filter(!is.na(sexo)) |>
    mutate(
      pct   = round(n / sum(n) * 100, 1),
      n_fmt = format(n, big.mark = ".")
    ) |>
    select(sexo, n_fmt, pct) |>
    knitr::kable(
      caption   = "Frequência — Sexo (2019–2024)",
      col.names = c("Sexo", "n", "%")
    )
} else {
  cat("Base pessoas não disponível.\n")
}
```

## Faixa Etária Demográfica

```{r faixa-etaria}
if (!is.null(pessoas)) {
  # Ordem das faixas (formato InfoSiga: "00 a 04", "05 a 09", ...)
  faixas_ord <- c(
    "00 a 04","05 a 09","10 a 14","15 a 19","20 a 24",
    "25 a 29","30 a 34","35 a 39","40 a 44","45 a 49",
    "50 a 54","55 a 59","60 a 64","65 a 69","70 a 74",
    "75 a 79","80 a 84","85 a 89","90 e +","NAO DISPONIVEL"
  )

  pessoas |>
    count(faixa_etaria_demografica, sort = FALSE, name = "n") |>
    filter(!is.na(faixa_etaria_demografica)) |>
    mutate(
      faixa_etaria_demografica = factor(faixa_etaria_demografica,
                                        levels = faixas_ord),
      pct   = round(n / sum(n) * 100, 1),
      n_fmt = format(n, big.mark = ".")
    ) |>
    arrange(faixa_etaria_demografica) |>
    select(faixa_etaria_demografica, n_fmt, pct) |>
    knitr::kable(
      caption   = "Frequência — Faixa Etária Demográfica (2019–2024)",
      col.names = c("Faixa Etária", "n", "%")
    )
} else {
  cat("Base pessoas não disponível.\n")
}
```

## Gravidade × Sexo

```{r gravidade-sexo}
if (!is.null(pessoas)) {
  ordem_grav <- c("FATAL", "GRAVE", "LEVE", "NAO DISPONIVEL")

  pessoas |>
    filter(!is.na(gravidade_lesao), !is.na(sexo)) |>
    count(gravidade_lesao, sexo, name = "n") |>
    mutate(gravidade_lesao = factor(gravidade_lesao, levels = ordem_grav)) |>
    arrange(gravidade_lesao, sexo) |>
    group_by(gravidade_lesao) |>
    mutate(
      pct_gravidade = round(n / sum(n) * 100, 1),
      n_fmt         = format(n, big.mark = ".")
    ) |>
    ungroup() |>
    select(gravidade_lesao, sexo, n_fmt, pct_gravidade) |>
    knitr::kable(
      caption   = "Gravidade × Sexo — Distribuição (2019–2024)",
      col.names = c("Gravidade", "Sexo", "n", "% dentro de Gravidade")
    )
}
```

---

# Taxas Brutas por Município × Ano

## Cálculo das Taxas Brutas

Integra `base_analise` com `pop_mun_anual` (Tabela 6579) e computa:

| Indicador | Fórmula |
|---|---|
| Taxa Bruta de Mortalidade (TBM) | óbitos / pop × 100.000 |
| Taxa Bruta de Não Fatais (TBNF) | não fatais / pop × 100.000 |
| Razão de Letalidade (RL) | óbitos / total sinistros |

```{r taxas-calcular}
taxas <- NULL

if (!is.null(base_analise) && !is.null(pop_mun_anual)) {
  taxas <- base_analise |>
    left_join(pop_mun_anual |> select(cod_ibge, ano, populacao),
              by = c("cod_ibge", "ano")) |>
    filter(!is.na(populacao), populacao > 0) |>
    mutate(
      tbm          = n_obitos    / populacao * 1e5,
      tb_nao_fatal = n_nao_fatal / populacao * 1e5,
      razao_letal  = if_else(n_total_sinistros > 0,
                              n_obitos / n_total_sinistros,
                              NA_real_)
    )

  cat(sprintf("taxas: %d linhas — %d municípios × %d anos\n",
              nrow(taxas), n_distinct(taxas$cod_ibge), n_distinct(taxas$ano)))
} else {
  cat("Dados insuficientes para cálculo de taxas.\n")
  if (is.null(pop_mun_anual)) cat("  → pop_mun_anual ausente\n")
}

registrar_objeto("taxas", taxas)
```

## Taxa Bruta de Mortalidade (TBM)

Óbitos por 100.000 habitantes, por município e ano.

```{r tbm-resumo}
if (!is.null(taxas)) {
  taxas |>
    group_by(ano) |>
    summarise(
      municipios  = n(),
      mediana     = round(median(tbm,             na.rm = TRUE), 2),
      media       = round(mean(tbm,               na.rm = TRUE), 2),
      p25         = round(quantile(tbm, 0.25,     na.rm = TRUE), 2),
      p75         = round(quantile(tbm, 0.75,     na.rm = TRUE), 2),
      max         = round(max(tbm,                na.rm = TRUE), 2),
      .groups = "drop"
    ) |>
    knitr::kable(
      caption   = "TBM (por 100.000 hab.) — Distribuição por Ano",
      col.names = c("Ano", "N mun.", "Mediana", "Média", "P25", "P75", "Máx.")
    )
}
```

```{r tbm-boxplot}
if (!is.null(taxas)) {
  taxas |>
    mutate(ano = factor(ano)) |>
    ggplot(aes(x = ano, y = tbm)) +
    geom_boxplot(fill = "#C0392B", alpha = 0.55, outlier.size = 0.8,
                 outlier.alpha = 0.5) +
    labs(
      title    = "Taxa Bruta de Mortalidade por Acidente de Trânsito",
      subtitle = "Municípios do Estado de SP — 2019–2024",
      x = "Ano", y = "TBM (por 100.000 hab.)"
    ) +
    theme_minimal(base_size = 12) +
    theme(panel.grid.minor = element_blank())
}
```

## Taxa Bruta de Acidentes Não Fatais (TBNF)

Vítimas com desfecho não fatal (graves + leves + ilesos) por 100.000 habitantes.

```{r tb-nf-resumo}
if (!is.null(taxas)) {
  taxas |>
    group_by(ano) |>
    summarise(
      municipios = n(),
      mediana    = round(median(tb_nao_fatal,         na.rm = TRUE), 1),
      media      = round(mean(tb_nao_fatal,           na.rm = TRUE), 1),
      p25        = round(quantile(tb_nao_fatal, 0.25, na.rm = TRUE), 1),
      p75        = round(quantile(tb_nao_fatal, 0.75, na.rm = TRUE), 1),
      .groups    = "drop"
    ) |>
    knitr::kable(
      caption   = "TBNF (por 100.000 hab.) — Distribuição por Ano",
      col.names = c("Ano", "N mun.", "Mediana", "Média", "P25", "P75")
    )
}
```

## Razão de Letalidade (RL)

Proporção de sinistros com desfecho fatal (óbitos / total de sinistros × 100).

```{r razao-letal-resumo}
if (!is.null(taxas)) {
  taxas |>
    group_by(ano) |>
    summarise(
      municipios = n(),
      mediana    = round(median(razao_letal * 100,         na.rm = TRUE), 2),
      media      = round(mean(razao_letal * 100,           na.rm = TRUE), 2),
      p25        = round(quantile(razao_letal * 100, 0.25, na.rm = TRUE), 2),
      p75        = round(quantile(razao_letal * 100, 0.75, na.rm = TRUE), 2),
      .groups    = "drop"
    ) |>
    knitr::kable(
      caption   = "Razão de Letalidade (%) — Distribuição por Ano",
      col.names = c("Ano", "N mun.", "Mediana", "Média", "P25", "P75")
    )
}
```

## Síntese Estadual por Ano

```{r sintese-estadual}
if (!is.null(taxas)) {
  taxas |>
    group_by(ano) |>
    summarise(
      municipios      = n_distinct(cod_ibge),
      pop_sp          = sum(populacao,         na.rm = TRUE),
      obitos          = sum(n_obitos,           na.rm = TRUE),
      nao_fatais      = sum(n_nao_fatal,        na.rm = TRUE),
      sinistros       = sum(n_total_sinistros,  na.rm = TRUE),
      .groups = "drop"
    ) |>
    mutate(
      tbm_sp   = round(obitos    / pop_sp * 1e5, 2),
      tbnf_sp  = round(nao_fatais / pop_sp * 1e5, 1),
      rl_sp    = round(obitos / sinistros * 100, 2),
      pop_sp   = format(pop_sp, big.mark = "."),
      obitos   = format(obitos, big.mark = "."),
      sinistros = format(sinistros, big.mark = ".")
    ) |>
    knitr::kable(
      caption   = "Indicadores Estaduais SP — 2019–2024",
      col.names = c("Ano", "Municípios", "Pop. SP", "Óbitos", "Não fatais",
                    "Sinistros", "TBM", "TBNF", "RL (%)")
    )
}
```

---

# Taxa Padronizada de Mortalidade — Método Direto

## Fundamentação Metodológica

A **padronização direta** de taxas de mortalidade é empregada quando se deseja
comparar municípios com estruturas etárias e de sexo distintas, eliminando o
efeito dessas variáveis como potenciais fatores de confusão nas comparações
ecológicas. Sem padronização, municípios com maior proporção de idosos ou de
homens tendem a apresentar taxas brutas infladas em relação a municípios mais
jovens ou com maior proporção de mulheres, mesmo que a mortalidade intrínseca
seja equivalente.

### Fórmula

$$\text{TPD}_{m,t} =
  \frac{\displaystyle\sum_{i} r_{m,t,i} \cdot W_i}
       {\displaystyle\sum_{i} W_i}
  \times 100.000$$

onde:

- $r_{m,t,i} = d_{m,t,i} / P_{m,t,i}$ é a taxa específica de mortalidade no
  estrato $i$ (faixa etária × sexo) do município $m$ no ano $t$;
- $d_{m,t,i}$ são os óbitos registrados no estrato $i$ (tabela **pessoas**,
  campo `gravidade_lesao == "FATAL"`);
- $P_{m,t,i}$ é a população estimada no estrato $i$ do município $m$ no ano $t$;
- $W_i$ é a população do estrato $i$ na população-padrão.

### População-padrão

Utilizou-se a população do **Estado de São Paulo — Censo Demográfico 2022
(IBGE, Tabela 9514)**, estratificada por faixa etária e sexo, conforme as
categorias `faixa_etaria_demografica` e `sexo` da tabela `pessoas`.
A escolha justifica-se por: (a) ser o nível de agregação do estudo;
(b) representar a distribuição demográfica atual da população em risco no
mesmo espaço geográfico; e (c) facilitar comparações com outros estudos que
adotem a mesma referência nacional/estadual.

### Denominadores por estrato municipal

Os denominadores $P_{m,t,i}$ são estimados em duas etapas:

1. **Proporção etária-sexual municipal** — para cada município, obtém-se a
   fração da população em cada estrato $i$ a partir do Censo 2022 (Tabela 9514):
   $\pi_{m,i} = P_{m,i}^{(2022)} / P_{m}^{(2022)}$.

2. **Projeção anual** — a proporção municipal é aplicada à estimativa anual
   total do município (Tabela 6579, IBGE):
   $P_{m,t,i} \approx P_{m,t} \times \pi_{m,i}$.

Essa abordagem assume que a **composição etária-sexual intra-municipal** se
mantém estável entre 2019 e 2024, variando apenas o total populacional.
É uma simplificação adequada para períodos curtos (≤ 6 anos) e é
preferível ao uso de proporções estaduais, pois preserva a heterogeneidade
demográfica entre municípios — condição necessária para que a TPD divirja da
taxa bruta.

## Preparação dos Denominadores por Estrato

```{r tpm-denominadores}
# Constrói a tabela de proporções municipais (Censo 2022) por faixa × sexo
pop_mun_prop <- NULL

if (!is.null(tab9514_mun) && !is.null(pop_mun_anual) && !is.null(pop_padrao)) {
  # Lookup município; inclui nome alternativo de Paraitinga (z vs s)
  lookup_ibge <- base_analise |>
    distinct(cod_ibge, municipio) |>
    mutate(mun_norm = normalizar_mun(municipio)) |>
    bind_rows(tibble(
      cod_ibge  = "3550001",
      municipio = "SAO LUIS DO PARAITINGA",
      mun_norm  = "SAO LUIZ DO PARAITINGA"   # grafia da Tab9514
    ))

  # Formata tab9514_mun em long: cod_ibge × faixa_infosiga × sexo → prop_censo
  tab9514_long <- tab9514_mun |>
    left_join(lookup_ibge, by = "mun_norm") |>
    filter(!is.na(cod_ibge)) |>
    # Seleciona somente colunas de interesse: m_ e f_ por faixa etária
    select(cod_ibge, m_total, f_total, starts_with("m_"), starts_with("f_")) |>
    pivot_longer(
      cols      = -cod_ibge,
      names_to  = "col_censo",
      values_to = "pop_censo"
    ) |>
    filter(col_censo != "m_total", col_censo != "f_total") |>
    mutate(
      sexo_censo = if_else(str_starts(col_censo, "m_"), "MASCULINO", "FEMININO"),
      faixa_col  = str_remove(col_censo, "^[mf]_")
    )

  # Mapeamento faixa_col (Censo) → faixa_infosiga
  map_col_faixa <- tibble(
    faixa_col      = c(
      "0_4","5_9","10_14","15_19","20_24","25_29","30_34","35_39",
      "40_44","45_49","50_54","55_59","60_64","65_69","70_74",
      "75_79","80_84","85_89","90_94","95_99","100plus"
    ),
    faixa_infosiga = c(
      "00 a 04","05 a 09","10 a 14","15 a 19","20 a 24","25 a 29",
      "30 a 34","35 a 39","40 a 44","45 a 49","50 a 54","55 a 59",
      "60 a 64","65 a 69","70 a 74","75 a 79","80 a 84","85 a 89",
      "90 e +","90 e +","90 e +"
    )
  )

  # Agrega e calcula proporção
  pop_mun_prop <- tab9514_long |>
    left_join(map_col_faixa, by = "faixa_col") |>
    group_by(cod_ibge, sexo_censo, faixa_infosiga) |>
    summarise(pop_censo = sum(pop_censo, na.rm = TRUE), .groups = "drop") |>
    group_by(cod_ibge) |>
    mutate(prop_censo = pop_censo / sum(pop_censo, na.rm = TRUE)) |>
    ungroup() |>
    rename(sexo = sexo_censo, faixa_etaria = faixa_infosiga)

  cat(sprintf("pop_mun_prop: %d linhas — %d municípios\n",
              nrow(pop_mun_prop), n_distinct(pop_mun_prop$cod_ibge)))
} else {
  cat("Dados insuficientes para denomin. estratificados.\n")
}
```

## Preparação dos Óbitos por Estrato

```{r obitos-estrato}
obitos_estrato <- NULL

if (!is.null(pessoas)) {
  # Conta óbitos (gravidade_lesao == "FATAL") por município × ano × faixa × sexo
  # Exclui estratos com sexo/faixa não informados
  obitos_estrato <- pessoas |>
    filter(
      gravidade_lesao         == "FATAL",
      sexo                    != "NAO DISPONIVEL",
      faixa_etaria_demografica != "NAO DISPONIVEL",
      !is.na(sexo),
      !is.na(faixa_etaria_demografica),
      !is.na(cod_ibge)
    ) |>
    mutate(
      cod_ibge = str_pad(as.character(as.integer(cod_ibge)), 7, "left", "0")
    ) |>
    count(cod_ibge, ano = ano_sinistro, faixa_etaria = faixa_etaria_demografica,
          sexo, name = "d_estrato")

  cat(sprintf("obitos_estrato: %d combinações — %d municípios\n",
              nrow(obitos_estrato), n_distinct(obitos_estrato$cod_ibge)))
  cat(sprintf("Total óbitos estratificados: %s\n",
              format(sum(obitos_estrato$d_estrato), big.mark = ".")))
} else {
  cat("Base pessoas não disponível.\n")
}

registrar_objeto("obitos_estrato", obitos_estrato)
```

## Comparação de Fontes de Óbitos

As duas fontes de dados disponíveis registram óbitos em trânsito de formas
distintas, o que gera diferenças esperadas nos totais anuais:

- **`base_analise` (`n_obitos`)** — agrega os campos `qtd_gravidade_fatal` da
  tabela de sinistros InfoSiga por município × ano. Cada linha representa um
  sinistro; múltiplas vítimas fatais no mesmo sinistro são somadas no campo
  `qtd_gravidade_fatal`. Além disso, inclui apenas os municípios que possuem
  correspondência com a Tabela 6579 (população disponível).
- **`obitos_estrato` (`d_estrato`)** — conta registros individuais na tabela
  `pessoas` com `gravidade_lesao == "FATAL"`, excluindo os registros com
  faixa etária ou sexo não informados (`NAO DISPONIVEL`). Representa vítimas
  únicas, não sinistros.

A diferença percentual entre as duas fontes é uma métrica da **cobertura da
tabela `pessoas`**: se for próxima de zero, a tabela de vítimas individuais
está alinhada com a tabela de sinistros; se for positiva, indica vítimas
não incluídas em `pessoas` (ex.: registros sem faixa etária/sexo).

```{r diagnostico-obitos}
if (!is.null(base_analise) && !is.null(obitos_estrato)) {

  # Fonte (a): n_obitos de base_analise (sinistros agregados)
  obitos_ba <- base_analise |>
    group_by(ano) |>
    summarise(n_ba = sum(n_obitos, na.rm = TRUE), .groups = "drop")

  # Fonte (b): d_estrato de obitos_estrato (vítimas individuais, sem NAO DISPONIVEL)
  obitos_oe <- obitos_estrato |>
    group_by(ano) |>
    summarise(n_oe = sum(d_estrato, na.rm = TRUE), .groups = "drop")

  obitos_ba |>
    left_join(obitos_oe, by = "ano") |>
    mutate(
      dif_abs = n_ba - n_oe,
      dif_pct = round((n_ba - n_oe) / n_ba * 100, 1)
    ) |>
    knitr::kable(
      caption   = paste0("Comparação de Óbitos por Fonte — ",
                         "base_analise vs obitos_estrato (2019–2024)"),
      col.names = c("Ano", "base_analise (sinistros)",
                    "obitos_estrato (pessoas)", "Dif. absoluta", "Dif. %")
    )
} else {
  cat("Dados insuficientes para comparação.\n")
}
```

## Cálculo da Taxa Padronizada Direta (TPD)

```{r tpm-calcular}
tpm_mun <- NULL

if (!is.null(obitos_estrato) && !is.null(pop_mun_prop) &&
    !is.null(pop_mun_anual)  && !is.null(pop_padrao)) {

  # ── Denominador: P_mti = pop_total × prop_censo ──────────────────────────
  denom <- pop_mun_anual |>
    crossing(
      pop_padrao |> distinct(faixa_etaria, sexo)
    ) |>
    # Recria tabela de pares municipio × ano × faixa × sexo de forma explícita
    left_join(
      pop_mun_prop |> select(cod_ibge, faixa_etaria, sexo, prop_censo),
      by = c("cod_ibge", "faixa_etaria", "sexo")
    ) |>
    mutate(pop_estrato = populacao * replace_na(prop_censo, 0))

  # ── Numerador: óbitos por estrato ─────────────────────────────────────────
  calc <- denom |>
    left_join(obitos_estrato,
              by = c("cod_ibge", "ano", "faixa_etaria", "sexo")) |>
    replace_na(list(d_estrato = 0)) |>
    mutate(
      r_i = if_else(pop_estrato > 0, d_estrato / pop_estrato * 1e5, 0)
    )

  # ── TPD = Σ(r_i × W_i) / ΣW_i ────────────────────────────────────────────
  tpm_mun <- calc |>
    left_join(pop_padrao |> select(faixa_etaria, sexo, w_i),
              by = c("faixa_etaria", "sexo")) |>
    group_by(cod_ibge, municipio, ano, populacao) |>
    summarise(
      tpm = sum(r_i * w_i, na.rm = TRUE),
      .groups = "drop"
    ) |>
    left_join(taxas |> select(cod_ibge, ano, tbm, tb_nao_fatal, razao_letal),
              by = c("cod_ibge", "ano"))

  cat(sprintf("tpm_mun: %d linhas — %d municípios × %d anos\n",
              nrow(tpm_mun), n_distinct(tpm_mun$cod_ibge), n_distinct(tpm_mun$ano)))
} else {
  cat("Cálculo da TPD não realizado — verifique objetos anteriores.\n")
}

registrar_objeto("tpm_mun", tpm_mun)
```

## Resultados — Distribuição da TPD

```{r tpm-resumo-anual}
if (!is.null(tpm_mun)) {
  tpm_mun |>
    group_by(ano) |>
    summarise(
      municipios  = n(),
      tpm_mediana = round(median(tpm, na.rm = TRUE), 2),
      tpm_media   = round(mean(tpm,   na.rm = TRUE), 2),
      tpm_p25     = round(quantile(tpm, 0.25, na.rm = TRUE), 2),
      tpm_p75     = round(quantile(tpm, 0.75, na.rm = TRUE), 2),
      tbm_mediana = round(median(tbm, na.rm = TRUE), 2),
      .groups = "drop"
    ) |>
    knitr::kable(
      caption   = "TPD × TBM — Distribuição por Ano (por 100.000 hab.)",
      col.names = c("Ano", "N mun.", "TPD med.", "TPD méd.",
                    "TPD P25", "TPD P75", "TBM med.")
    )
}
```

```{r tpm-correlacao}
if (!is.null(tpm_mun) && sum(!is.na(tpm_mun$tpm)) > 10) {
  r_pearson <- cor(tpm_mun$tpm, tpm_mun$tbm, use = "complete.obs")
  cat(sprintf("Correlação Pearson (TPD × TBM): %.4f\n", r_pearson))
  cat("(Divergência de 1,0 reflete diferenças nas estruturas etárias municipais.)\n\n")
}
```

```{r tpm-top10}
if (!is.null(tpm_mun)) {
  tpm_mun |>
    group_by(cod_ibge, municipio) |>
    summarise(
      tpm_media  = round(mean(tpm, na.rm = TRUE), 2),
      tbm_media  = round(mean(tbm, na.rm = TRUE), 2),
      pop_media  = round(mean(populacao, na.rm = TRUE)),
      .groups = "drop"
    ) |>
    slice_max(tpm_media, n = 10) |>
    mutate(pop_media = format(pop_media, big.mark = ".")) |>
    knitr::kable(
      caption   = "Top 10 Municípios — Maior TPD Média (2019–2024)",
      col.names = c("Cód. IBGE", "Município", "TPD média", "TBM média", "Pop. média")
    )
}
```

```{r tpm-evolucao-plot}
if (!is.null(tpm_mun)) {
  tpm_mun |>
    group_by(ano) |>
    summarise(
      tpm_mediana = median(tpm, na.rm = TRUE),
      tbm_mediana = median(tbm, na.rm = TRUE),
      .groups = "drop"
    ) |>
    pivot_longer(c(tpm_mediana, tbm_mediana),
                 names_to = "indicador", values_to = "taxa") |>
    mutate(indicador = recode(indicador,
                              tpm_mediana = "TPD (padronizada)",
                              tbm_mediana = "TBM (bruta)")) |>
    ggplot(aes(x = ano, y = taxa, color = indicador, group = indicador)) +
    geom_line(linewidth = 1.1) +
    geom_point(size = 2.5) +
    scale_color_manual(values = c("TPD (padronizada)" = "#2C3E50",
                                   "TBM (bruta)"       = "#C0392B")) +
    labs(
      title    = "Mediana da TBM e TPD nos Municípios SP — 2019–2024",
      subtitle = "Padronização direta; pop.-padrão: SP Censo 2022",
      x = "Ano", y = "Taxa por 100.000 hab.", color = NULL
    ) +
    theme_minimal(base_size = 12) +
    theme(legend.position = "bottom", panel.grid.minor = element_blank())
}
```

---

# Salvar Bases Processadas

```{r salvar}
path_proc <- here("data/processed")

salvar_se <- function(obj, nome) {
  if (!is.null(obj) && is.data.frame(obj) && nrow(obj) > 0)
    saveRDS(obj, file.path(path_proc, nome))
}

salvar_se(pop_mun_anual,  "populacao_limpo.rds")   # sobrescreve a versão vazia
salvar_se(taxas,          "taxas_descritiva.rds")
salvar_se(obitos_estrato, "obitos_estrato.rds")
salvar_se(tpm_mun,        "tpm_municipios.rds")
```

```{r salvar-verificar}
arquivos <- c("populacao_limpo.rds", "taxas_descritiva.rds",
              "obitos_estrato.rds",  "tpm_municipios.rds")

tibble(
  arquivo  = arquivos,
  existe   = file.exists(file.path(path_proc, arquivos)),
  tamanho  = map_chr(file.path(path_proc, arquivos), ~ {
    if (file.exists(.x)) paste0(round(file.info(.x)$size / 1024, 1), " KB")
    else "—"
  })
) |>
  knitr::kable(caption = "Confirmação de Salvamento — data/processed/")
```

---

# Diagnóstico

```{r diagnostico, results='asis'}
# ── Tabela de objetos ─────────────────────────────────────────────────────
tab_obj <- bind_rows(objetos_carregados) |>
  mutate(status = if_else(ok, "✓ OK", "✗ ausente"))

cat("## Objetos rastreados\n\n")
print(knitr::kable(
  tab_obj |> select(objeto, linhas, status),
  caption = "Resumo dos 10 objetos — Etapa 2"
))

n_ok    <- sum(tab_obj$ok, na.rm = TRUE)
n_total <- nrow(tab_obj)

cat("\n")
if (n_ok == n_total) {
  cat('<p style="color:green;font-size:1.1em;font-weight:bold;">',
      '&#10003; Descritiva completa:', n_ok, '/', n_total,
      'objetos calculados com sucesso.</p>\n')
} else {
  cat('<p style="color:#c0392b;font-size:1.1em;font-weight:bold;">',
      '&#9888; Descritiva parcial:', n_ok, '/', n_total,
      'objetos OK. Verifique os ausentes acima.</p>\n')
}
```

---

# Diagnóstico de Qualidade dos Dados

## Municípios com Alta TPD e Baixa População

Municípios pequenos (população média < 10.000 hab.) com taxa padronizada de
mortalidade elevada (TPD média > 50 por 100.000 hab.) são identificados como
**instáveis**: poucos óbitos produzem taxas extremas por efeito de pequenos
números (*small-number problem*). Esses municípios deverão receber tratamento
especial na modelagem (ex.: suavização bayesiana, agrupamento ou exclusão).

```{r municipios-instaveis}
mun_instaveis <- NULL

if (!is.null(tpm_mun) && !is.null(base_analise)) {

  # Anos com pelo menos 1 óbito, por município
  anos_com_obito <- base_analise |>
    filter(n_obitos > 0) |>
    count(cod_ibge, name = "n_anos_com_obito")

  mun_instaveis <- tpm_mun |>
    group_by(cod_ibge, municipio) |>
    summarise(
      pop_media = round(mean(populacao, na.rm = TRUE)),
      tpm_media = round(mean(tpm,       na.rm = TRUE), 2),
      tbm_media = round(mean(tbm,       na.rm = TRUE), 2),
      .groups   = "drop"
    ) |>
    filter(pop_media < 10000, tpm_media > 50) |>
    left_join(anos_com_obito, by = "cod_ibge") |>
    replace_na(list(n_anos_com_obito = 0)) |>
    arrange(desc(tpm_media))

  cat(sprintf("Municípios instáveis identificados: %d\n", nrow(mun_instaveis)))

  if (nrow(mun_instaveis) > 0) {
    # Salva para uso na etapa de modelagem
    saveRDS(mun_instaveis,
            file.path(here("data/processed"), "municipios_instaveis.rds"))
    cat("Salvo em data/processed/municipios_instaveis.rds\n\n")

    mun_instaveis |>
      mutate(pop_media = format(pop_media, big.mark = ".")) |>
      knitr::kable(
        caption   = "Municípios Instáveis: pop. < 10.000 hab. e TPD > 50/100k",
        col.names = c("Cód. IBGE", "Município", "Pop. média",
                      "TPD média", "TBM média", "Anos c/ óbito")
      )
  } else {
    cat("Nenhum município atende aos critérios de instabilidade definidos.\n")
  }
} else {
  cat("tpm_mun não disponível.\n")
}
```

## Municípios sem Correspondência Populacional

Identifica os municípios presentes em `base_analise` que não obtiveram
correspondência na Tabela 6579 (estimativas populacionais) durante o join
por nome. Esses municípios ficam **sem taxas calculadas** (TBM, TBNF, TPD).

```{r municipios-sem-pop}
if (!is.null(base_analise) && !is.null(pop_mun_anual)) {

  # Municípios em base_analise SEM população atribuída
  sem_pop <- base_analise |>
    distinct(cod_ibge, municipio) |>
    anti_join(pop_mun_anual |> distinct(cod_ibge), by = "cod_ibge") |>
    mutate(norm_ba = normalizar_mun(municipio))

  cat(sprintf("Municípios sem correspondência: %d de %d (%.1f%%)\n",
              nrow(sem_pop),
              n_distinct(base_analise$cod_ibge),
              nrow(sem_pop) / n_distinct(base_analise$cod_ibge) * 100))

  if (nrow(sem_pop) > 0 && !is.null(tab6579_sp)) {

    # Investiga: o problema é o código IBGE (ausente em 6579) ou o nome?
    # Tenta match removendo todos os espaços (apostrófo vira junção de palavras)
    match_nospc <- sem_pop |>
      mutate(norm_nospc = str_remove_all(norm_ba, " ")) |>
      left_join(
        tab6579_sp |>
          mutate(norm_nospc = str_remove_all(mun_norm, " ")) |>
          select(municipio_6579 = municipio_nome, norm_nospc),
        by = "norm_nospc"
      ) |>
      select(cod_ibge, municipio, norm_ba, municipio_6579)

    n_nome_match <- sum(!is.na(match_nospc$municipio_6579))
    cat(sprintf(
      "Diagnóstico: %d/%d encontrados na Tab. 6579 após remover espaços.\n",
      n_nome_match, nrow(sem_pop)))
    cat("Causa: apostrófo em nomes 'D\\'Oeste' → 'DOESTE' (6579) vs 'D OESTE' (InfoSiga).\n\n")

    match_nospc |>
      mutate(
        causa = if_else(!is.na(municipio_6579),
                        "Nome: apóstrofo → espaço ausente",
                        "Investigar: cod_ibge ausente em Tab. 6579")
      ) |>
      knitr::kable(
        caption   = "Municípios sem correspondência — Diagnóstico",
        col.names = c("Cód. IBGE", "Nome (InfoSiga)",
                      "Normalizado (base)", "Nome (Tab. 6579)", "Causa provável")
      )
  } else if (nrow(sem_pop) == 0) {
    cat("Todos os municípios possuem correspondência populacional.\n")
  }
} else {
  cat("Dados insuficientes.\n")
}
```

---

```{r session-info, echo=FALSE}
cat("Sessão R:\n")
sessionInfo()
```
